臺灣士林地方法院刑事判決　　　　　　　94年度訴緝字第58號
公　訴　人　臺灣士林地方法院檢察署檢察官
被　　　告　戊○○○
上列被告因偽造文書等案件，經檢察官提起公訴（84年度偵字第
10471 號），本院判決如下：
    主  文
戊○○○連續行使偽造私文書，足以生損害於他人，處有期徒刑
壹年拾月。
    事  實
一、戊○○○分別於民國81年12月、82年5 月間，以臺北縣中和
    市○○街50號住處為開標地點，招組附表一所示己會、庚會
    互助會。明知附表三所示之己會、庚會得標人並未授權其以
    該等會員名義競標，竟基於行使偽造準私文書及意圖為自己
    不法所有之概括犯意，先後於附表三所示己、庚二會之開標
    時間、在上述開標地點，假冒附表三所示己會、庚會會員名
    義，於空白紙張上書寫會員姓名及代表標金之數字，偽造依
    習慣或特約足以辨明係特定會員以所書數字為標息金額參加
    競標文義之標單（冒標日期、姓名、標息詳如附表三所示己
    、庚二會被冒標情形），持以出示到場會員而行使競標，分
    別以附表三所示己、庚二會之標息金額得標，使己、庚二會
    各活會會員陷於錯誤，誤以為係各該附表得標人欄所示會員
    得標而分別交付附表三己會、庚會所示活會會款予戊○○○
    ，足以生損害於被冒名人及己、庚二會之活會會員。戊○○○各次冒標後即將標單丟棄滅失，總計以此方式詐取附表三
    己、庚兩會所示金額之活會會款。嗣於84年2 月開標後，因
    無力週轉，而於84年3 月起宣布附表一所示己、庚二會停標
    ，各活會會員始循線查悉上情。
二、案經辛○○、林貞儀、癸○○等人訴請台灣士林地方法院檢
    察署檢察官偵查起訴。
    理  由
一、按被告以外之人於審判外之言詞或書面陳述，除法律有規定
    者外，不得作為證據；又被告以外之人於審判外之陳述，雖
    不符合同法第159條之1至第159條之4之規定，但經當事人於
    審判程序同意作為證據，法院審酌該言詞陳述或書面陳述作
    成時之情況，認為適當者，亦得為證據。當事人、代理人或
    辯護人於法院調查證據時，知有第159條第1項不得為證據之
    情形，而未於言詞辯論終結前聲明異議者，視為有前項之同
    意，刑事訴訟法第159條第1項及第159條之5分別定有明文。
    查本判決下列所引用之各該被告以外之人於審判外之陳述（
    包含書面陳述），雖屬傳聞證據，惟當事人於本院準備程序
    及審判期日中均表示無意見而不予爭執，且迄至言詞辯論終
    結前亦未再聲明異議，本院審酌上開證據資料製作時之情況
    ，尚無違法不當及證明力明顯過低之瑕疵，亦認為以之作為
    證據應屬適當，依刑事訴訟法第159 條之5 規定，認前揭證
    據資料均有證據能力，合先敘明。
二、訊據被告戊○○○固坦承：擔任會首，招組附表一所示己、
    庚二會互助會，嗣於84年3月起停標之事實，惟矢口否認有
    冒標詐欺及行使偽造準私文書之犯行，辯稱：其未偽造標單
    、冒標附表三所示己、庚二會之互助會云云。惟查：
    (1)己會部分：
      被告於本院自承：己會中會單編號2、3辛○○、編號4肯
      利公司、編號7百陞公司、編號13張阿玉、編號34秋乃華
      等會係活會等情甚詳（本院96年3月29日準備程序筆錄第3
      、5頁）；且附表三己會所示會單編號2、3建良、編號4肯
      利公司（壬○○以肯利公司名義參加）、編號5廖鳳蘭（
      廖鳳玉以廖鳳蘭名義參加）、編號6易淑華（劉美玲以易
      淑華名義參加）、編號7百陞公司（簡陳梅以百陞公司名
      義參加）、編號13張阿玉、編號34秋乃華（林貞儀以秋乃
      華名義參加）等會均未經各該會員投標，而為活會等情，
      分別據證人辛○○於偵查（85年度偵字第700號偵查卷，
      下稱偵查二卷，第98頁背面）、本院具結（本院第一卷第
      187頁背面）、證人壬○○於偵查中具結（偵查二卷第29
      頁，證述編號4肯利公司、編號6易淑華均未標，為活會）
      、證人廖鳳玉於本院具結（本院第一卷第184頁背面，證
      述編號5廖鳳蘭為活會）、證人劉美玲於偵查（偵查二卷
      第130頁，證述編號6易淑華未標）、證人簡陳梅於偵查（
      偵查二卷第136頁，證述編號7百陞公司未標）、證人張阿
      玉於偵查（偵查二卷第118頁，證述編號13張阿玉未標）
      、證人林貞儀於偵查中具結（84年度偵字第10471號偵查
      卷，下稱偵查一卷，第169頁，證述編號34、35秋乃華名
      義參加之二會中，與丁○○○合標一會，尚有一會是活會
      ）證述明確。然被告戊○○○卻於各次開標後，向甲○○
      宣稱：辛○○於83年7月15日以18500元得標、於83年11月
      15 日以12600元得標、肯利公司於83年4月15日以17000元
      得標、廖鳳蘭於82年10月15日以11600元得標、易淑華於
      83 年12月15日以12600元得標、百陞公司於84年1月15日
      以12600元得標、張阿玉於82年9月15日以8100元得標、秋
      乃華於82年8月15日以8900元得標等情，亦據甲○○於偵
      查中陳明：偵查二卷第138頁會單是根據會首提供之死會
      名單登載等語屬實（偵查二卷第144頁），並有甲○○提
      供依被告宣示之得標結果記載之會單影本（偵查二卷第
      138 頁）附卷可稽。足見被告確以附表三所示己會活會會
      員名義冒標各該附表三所示己會互助會。
    (2)庚會部分：
      被告於本院自承：附表三所示庚會會單編號7張豐榮、編
      號24鄭桂鳳均係活會等情明確（本院96年3月29日準備程
      序第5頁）。且附表三庚會所示互助會均未經各該會員投
      標，應為活會等情，分別據證人張豐榮於偵查（偵查二卷
      第92頁，證述編號7為活會）、證人己○○於偵查（偵查
      二卷第116頁，證述編號12己○○未標）、本院審理時（
      本院96年5月16日審判筆錄第3、6頁，證述該會為活會）
      、證人鄭桂鳳於偵查中具結（偵查一卷第176頁背面，編
      證述號24為活會）、證人丙○○於偵查中具結（偵查二卷
      第24頁背面，證述編號32李志明為活會）及本院（本院96
      年5月16日審判筆錄第12頁）陳證屬實。然被告卻於開標
      後，依開標情形向癸○○宣稱：張豐榮已於82年6月25日
      以13600元得標，己○○已於82年10月10日以15200元得標
      、鄭桂鳳已於83年8月10日以17000元得標，李志明已於83
      年10月10日以18500元得標，癸○○乃依被告宣稱之開標
      結果為基礎，紀錄偵查二卷第129頁之得標情形等情，業
      據證人癸○○於偵查（偵查二卷第128頁）及本院審理時
      證述開標及紀錄情形明確（本院96年5月16日審判筆錄第9
      頁），並有癸○○依被告所稱開標情形記載之得標紀錄附
      卷可考（偵查二卷第129頁）。堪認被告確以附表三所示
      庚會活會會員名義冒標附表三所示庚會各互助會。
    (3)被告自承：互助會會單係以白紙書寫金額及姓名，沒寫「
      標單」2 字等情甚詳（本院94年12月8 日準備程序筆錄第
      2 頁、96年5 月16日審判筆錄第27頁），證人癸○○亦到
      庭證稱：曾到場看被告開標，由被告幫會員寫金額，以其
      中最高額者得標等情甚詳（本院同日審判筆錄第8 頁）。
      足見被告確於上述開標地點，假冒附表三所示己會、庚會
      會員名義，於空白紙張上書寫會員姓名及代表標金之數字
      ，偽造依習慣或特約足以辨明係特定會員以所書數字為標
      息金額參加競標文義之標單競標（冒標日期、姓名、標息
      詳如附表三所示己、庚二會被冒標情形），持以出示到場
      會員而行使無訛。參以：被告自承：起會後因被人倒會，
      無法週轉，始宣布停會（本院95年10月12日準備程序筆錄
      第3頁），足見被告起會後因遭倒會，而有資金不足、週
      轉困難之事，竟仍起意冒標附表三所示己會、庚會各會，
      嗣並於84年3月起宣布停會，顯有冒標互助會，詐取活會
      會款之不法所有意圖。
    綜上所述，被告空言否認冒標如附表三所示己、庚二會各互
    助會及偽造標單準私文書云云，核無足採。本件事證明確，
    被告戊○○○犯行堪以認定。
三、查刑法於94年1 月7 日修正通過，於94年2 月2 日公布，並
    於95年7 月1 日施行。按行為後法律有變更者，適用行為時
    之法律，但行為後之法律有利於行為人者，適用最有利於行
    為人之法律，修正後之刑法第2 條第1 項定有明文。茲就本
    案適用法條相關部分比較新舊法如下：
    (1)修正前刑法第33條第5 款規定：「主刑之種類如左：五、
      罰金：1 元以上。」，換算新臺幣後，為新臺幣3 元以上
      。惟被告行為後修正後刑法第33條第5 款規定：「主刑之
      種類如下：五、罰金：新臺幣1 千元以上，以百元計算之
      。」，經比較修正前後關於科處罰金刑之最低刑度規定，
      應適用被告行為時法即修正前刑法第33條第5 款之規定較
      有利於被告。
    (2)有關罰金之貨幣單位及提高標準，刑法於95年7 月1 日修
      正施行之前，刑法分則編有關罰金刑之貨幣單位係銀元；
      且依刑法分則編應處罰金者，應適用罰金罰鍰提高標準條
      例第1 條之規定，亦即應按各該具體條文制定或修正之先
      後，定其罰金提高之倍數。惟被告行為後，刑法施行法增
      訂第1 之1 條，於95年6 月14日經總統公布，並自同年7
      月1 日起施行；該條規定：「中華民國94年1 月7 日刑法
      修正施行後，刑法分則編所定罰金之貨幣單位為新臺幣。
      94年1 月7 日刑法修正時，刑法分則編未修正之條文定有
      罰金者，自94年1 月7 日刑法修正施行後，就其所定數額
      提高為30倍。但72年6 月26日至94年1 月7 日新增或修正
      之條文，就其所定數額提高為3 倍」。亦即自95年7 月1
      日起，刑法分則編所定罰金之貨幣單位，由原來之銀元改
      為新臺幣；且94年1 月7 日刑法修正時，刑法分則編未修
      正之條文定有罰金者，自95年7 月1 日起，有關罰金之數
      額提高為30倍。本案被告所犯罪名設有罰金刑之處罰，惟
      經折算結果，無論新制施行前、後，刑法分則編所定罰金
      數額之內涵實無不同；即刑法分則編有關罰金刑之貨幣單
      位，雖已由「銀元」改為「新臺幣」，然法院所得判處之
      罰金最高數額實並無二致，即所涉刑罰之實質內涵俱未變
      更。是自95年7 月1 日起，刑法分則編所定條文雖應一律
      適用刑法施行法第1 條之1 之規定，然此既非法律變更，
      亦核無新舊法律比較適用之問題，附此敘明。
    (3)修正前刑法第55條規定：「犯一罪而其方法或結果之行為
      犯他罪名者，從一重處斷」、第56條規定：「連續數行為
      而犯同一之罪名者，以一罪論，但得加重其刑至二分之一
      」；修正後刑法已刪除牽連犯、連續犯之規定。此刪除雖
      非犯罪構成要件之變更，但顯已影響行為人刑罰之法律效
      果，自屬法律有變更。本案如適用修正後之刑法，將以數
      罪論處併罰；是比較新、舊法結果，適用修正前刑法有關
      牽連犯、連續犯之規定，較有利於被告。
四、按民間互助會，除有特別約定外，僅係會首與會員訂立之契
    約，會員與會員間並無法律關係存在，而已得標會員，依據
    其與會首間之契約，無論何人得標，均有按期繳交會款之義
    務，故會首冒名盜標，其詐欺所得之款，應僅限於未得標會
    員繳納之會款；對於已得標之死會會員，並無詐欺可言（至
    民法債編於八十八年四月二十一日修正公布後，就會員與會
    首、會員與會員間之權利義務關係雖略有調整，然於本件修
    正前已成立之犯罪，就被害人及所詐得金額之認定不生影響
    ）。本件被告戊○○○假冒附表三己會、庚會之被冒標人名
    義簽寫標息金額競標，偽造依習慣或特約足以辨明係特定會
    員以所書數字為標金之標單準私文書（未書名「標單」字樣
    ，應屬刑法第二百二十條第一項之準私文書，最高法院87年
    度台上字第482 號判決意旨參照），持以行使競標而冒標互
    助會，使不知情之活會會員陷於錯誤，遵期繳交會款，而詐
    得附表三所示己會、庚會各活會會款；核係犯刑法第339 條
    第1 項之詐欺取財罪、同法第216 條、第210 條、第220 條
    第1 項行使偽造準私文書罪。其偽造署押之低度行為係偽造
    準私文書之部分行為；而偽造私文書之低度行為，復為行使
    之高度行為所吸收，均不另論罪。被告各次行使偽造標單冒
    標之行為，均同時詐欺多數活會會員交付會款，係以一行為
    觸犯數相同之罪名，為同種想像競合犯，依刑法第55條規定
    ，其各次冒標行為均以一行使偽造準私文書及詐欺取財罪處
    斷。又被告先後多次詐欺取財及行使偽造準私文書之犯行，
    分別均時間緊接，手段相同，觸犯構成要件相同之罪名，顯
    係基於概括犯意反覆為之，為連續犯，各依修正前刑法第56
    條規定，分別以一連續行使偽造準私文書罪及連續詐欺取財
    罪論，並各加重其刑。又所犯連續行使偽造準私文書罪及連
    續詐欺取財罪間，有方法結果之牽連關係，應依修正前刑法
    第55條規定，從一重之連續行使偽造準私文書罪處斷。公訴
    人雖認被告與丁○○○就上開犯行為共同正犯；然附表一所
    示己、庚互助會，係被告擔任會首招組，丁○○○並未參與
    綜理會務或支配會款等情，業據證人丁○○○到庭證述屬實
    （本院96年5 月16日審判筆錄第20頁），核與被告所陳各節
    相符，是縱丁○○○曾基於私誼為被告轉交己、庚二會會款
    ，亦難認其就被告冒標附表三所示己、庚各互助會得款之行
    使偽造準私文書、詐欺取財犯行有何犯意聯絡及行為分擔，
    自無從認定丁○○○為前述犯罪之共同正犯，附此說明。爰
    審酌被告冒標互助會，收取會款，對活會會員財產權侵害甚
    鉅，且詐欺所得金額達600 萬元以上，冒標附表三所示己、
    庚各會之犯罪次數不少，致被害人辛苦積蓄所得，一夕追討
    無門，所生損害非輕，且被告於通緝到案後於本院審理時，
    仍推稱忘記得標情形，否認犯罪之態度非佳，及其行為手段
    、自承週轉困難之犯罪動機等一切情狀，量處如主文所示之
    刑。至被告用以投標之標單（含其上之偽造簽名），均於得
    標後丟棄而滅失，業據被告供陳在卷（本院96年5 月16日審
    判筆錄第27頁），爰不另為沒收之諭知。
五、其餘公訴部分：
  (一)公訴意旨另以：
    (1)共同詐欺附表一所示各互助會之首會會款部分：
      被告戊○○○與丁○○○共同意圖為自己不法之所有，基
      於概括之犯意，明知並無足夠之資力以支付龐大會款，竟
      自81 年11月15日起至83年7 月5 日止，由丁○○○與戊○○○出面共同招攬會員，招組如附表一所示甲、乙、丙、
      丁、戊、己、庚7組互助會，分別由丁○○○擔任甲、乙
      、丙、丁、戊會之會首、戊○○○擔任己、庚二會會首（
      丁○○○任會首之會單會首姓名分別記載為「廖美玉」或
      「廖秀珠」），標會地點分別在臺北市○○區○○路一段
      一三七巷十弄十二號三樓丁○○○之住處（甲、乙、丙、
      丁、戊會）及臺北縣中和市○○街五十號戊○○○住處（
      己、庚）；附表一所示互助會會員不知其詐而加入附表一
      所示互助會，並如期繳交首會會款予丁○○○或戊○○○
      ，因而詐得首會會款。
    (2)於各會單上虛列附表二所示之會員：
      被告戊○○○與廖阿盆二人，起會時於各互助會之會單上
      共同虛列附表二所示之人為會員，足生損害於全體互助會
      員，因認被告戊○○○涉嫌偽造會單私文書。
    (3)冒標附表三所示甲、乙、丙、丁、戊會互助會部分：
      丁○○○與蔡秋錦於甲、乙、丙、丁、戊各互助會（由丁○○○具名擔任會首）起會後至最後一次標會即84年2月
      15日止，連續在甲、乙、丙、丁、戊等六會之標會地點，
      利用乙○○等活會會員或虛列之會員名義冒標附表三所示
      互助會詐取會款，並利用戊會編號15、16、20號會員及不
      詳活會會員名義冒標，由丁○○○書寫附表三甲、乙、丙
      丁會所示被冒標人名義人之姓名及競標利息，及戊會編號
      15、16、20會員名義，偽造投標單私文書（投標單均於開
      標後丟棄而滅失），持以參與投標並順利得標，致郭芳蘭
      等其他活會會員不疑有詐，陷於錯誤，而按期如數繳交活
      會會款，足以生損害於各活會會員，因認被告戊○○○與
      丁○○○共同冒標此部分互助會之犯行，涉犯行使偽造準
      私文書及詐欺取財罪嫌。
    (4)停標後仍詐收會款：
      附表四所示互助會於84年3月起停標後，被告戊○○○及
      丁○○○仍共同意圖為自己不法之所有，共同向附表四所
      示不知情之活會會員詐欺，收取活會會款，因認被告戊○○○涉犯詐欺取財罪嫌。
    (5)詐標王對互助會部分：
      被告戊○○○與丁○○○共同意圖為自己不法之所有，明
      知已無資力繳納會款，竟於81年8月5日，利用王對邀會（
      會金1萬元，會員40人）之際，除各用自己名義參加1會外
      ，並共同冒用小明明（即巫明霞）、張阿玉之名義各參加
      之，足生損害於王對、巫明霞、及張阿玉。王對不知其詐
      ，乃允許丁○○○及戊○○○二人共參加四會（會單上編
      號第1.2.3.4.），丁○○○等二人乃於81年9月5日以張阿
      玉之名義冒標1會，81年11月5日以戊○○○之名義詐標1
      會，82年3月5日以丁○○○之名義詐標1會，83年1月5日
      以巫明霞之名義冒標一會，王對不知其詐，均如數給付會
      款，詐得之會款由丁○○○、戊○○○朋分花用；至84年
      7 月5日起拒繳會款，2人共欠會款20萬元，且逃逸無蹤，
      王對始知受騙，因認戊○○○與丁○○○此部分行為亦涉
      有行使偽造文書及詐欺罪嫌。
  (二)按犯罪事實應依證據認定之，無證據不得認定犯罪事實；又
    不能證明被告犯罪者，應諭知無罪之判決，刑事訴訟法第15
    4條第2項、第301條第1項分別定有明文。又事實之認定，應
    憑證據，如未能發現相當證據，或證據不足以證明，自不能
    以推測或擬制之方法，為裁判基礎（最高法院40 年臺上字
    第86號判例參照）；且認定犯罪事實所憑之證據，雖不以直
    接證據為限，間接證據亦包括在內，然而無論直接證據或間
    接證據，其為訴訟上之證明，須於通常一般之人均不致有所
    懷疑，而得確信其為真實之程度者，始得據為有罪之認定，
    倘其證明尚未達到此一程度，而有合理之懷疑存在而無從使
    事實審法院得有罪之確信時，即應由法院為諭知被告無罪之
    判決（最高法院76年台上字第4986 號判例參照）。
  (三)訊據被告戊○○○堅決否認有此部分犯行，辯稱：(1)其僅擔
    任己、庚互助會會首，其餘互助會開標事宜，由丁○○○統
    籌處理，其等招組互助會之初，均有永續經營互助會之意，
    並無詐欺之不法所有意圖，嗣因被倒會，無力周轉，始於84
    年3月起停會，並非自始即有意起會詐欺，詐取首會會款。
    (2)其任會首之互助會並未虛列會員，其餘互助會則非其主導
    ，並無檢察官所稱虛列會員偽造會單之事。(3)其並未負責甲
    、乙、丙、丁會之開標事宜，亦未與丁○○○共同冒標甲、
    乙、丙、丁、戊各會之互助會。(4)其並未於停會後，繼續向
    戊、己、庚各會會員收取附表四所示活會會款，至甲、乙、
    丙、丁各會非其招組，則與其無涉。(5)其雖與廖阿盆以個人
    名義或借用巫明霞、張阿玉名義參加王對互助會，並先後依
    公訴意旨所示之時間、標息得標，但其得標後均按期繳納死
    會款，迄於84年7 月始未續交會款，並非自始有意詐標、冒
    標王對之互助會，而無行使偽造私文書及詐欺此部分會款之
    犯意等語。
  (四)經查：
    (1)共同詐欺附表一所示互助會之首會會款部分：
      甲、乙、丙、丁會部分：
        附表一所示甲、乙、丙、丁各互助會，均丁○○○發起
        招組，由丁○○○自行負責主持經營、綜理會務、收受
        會款，並未請被告幫忙管理會務等情，業據證人丁○○○到庭證述屬實（本院96年5 月16日審判筆錄第17、18
        、20頁）。是被告縱於丁○○○招組甲、乙、丙、丁各
        會時，介紹會員參加、或協助轉交會款，亦屬基於私人
        情誼所為之非犯罪構成要件行為，尚難以此即謂被告就
        附表一所示甲、乙、丙、丁各互助會之招組、收受會款
        、開標行為有何犯意聯絡或行為分擔。公訴人認被告曾
        為丁○○○介紹甲、乙、丙、丁互助會員或代收會款轉
        交，即認被告自始有與丁○○○共同詐取首會會款之犯
        意聯絡，難認有據。
      戊、己、庚會部分：
        證人丁○○○證稱：戊會實際上係被告戊○○○招組並
        收受會款，其僅具名擔任會首，提供住處供戊會開標等
        情甚詳。被告亦自承：其為戊會找了很多會員後，因丁○○○不起會，其乃自任會首，招組戊會等情明確（本
        院96年5月16日審判筆錄第21頁）；足見被告確為實際
        綜理戊會會務之人。然被告招組戊、己、庚互助會之時
        間分別為82年10月5日、81年12月15日、82年5月10日，
        此分別有戊會（高院卷第43頁、偵查一卷第94頁）、己
        會（偵查二卷第138 頁）、庚會（偵查二卷第129 頁）
        會單在卷可憑。且戊、己、庚各互助會由會首起會收取
        首會會款後，會首嗣均按期繳付其後各期會款等情，業
        據證人丁○○○到庭證述明確（本院96年5 月16日審判
        筆錄第20、21頁），證人辛○○、林貞儀、蔡天頌、乙○○、簡陳梅等人於偵審中復未指陳被告於84年3 月停
        會前，曾有未交死會會款之情事。足見被告於前述時間
        招組戊、己、庚等互助會收取首會會款後，迄於84年3
        月間停會時止，尚分別按期繳納死會會款達1 年4 月至
        2 年2 月之久，並無於詐得首會會款後即逃逸無蹤、拒
        不繳納死會會款之事。是被告所辯：其招組附表一所示
        戊、己、庚等互助會、收取首會會款之初，原有永續經
        營互助會之意，並無詐取首會會款之不法意圖等語，尚
        非無據。公訴人單以被告事後於84年3 月間因週轉失靈
        而停會以規避民事債務之客觀事態，推認被告於81、82
        年間起會之初，即預有詐取首會會款之不法意圖，尚嫌
        速斷；依現存卷證資料，此部分事實尚屬不能證明。
    (2)於各會單上虛列起訴書附表二所示之會員：
      附表一所示甲、乙、丙、丁各會，均丁○○○負責招組、
      綜理會務等情，業據證人丁○○○到庭證述明確，如前所
      述，是無從依現存卷證認定被告曾謀議或參與製作甲、乙
      、丙、丁各會會單。至被告雖自承：實際綜理戊、己、庚
      等互助會會務，然因被告擔任會首，本有製作會單之權，
      故其製作會單並非無權限而假冒他人名義製作文書，自無
      冒名偽造私文書可言；公訴人認被告於會單上虛列會員姓
      名，涉嫌偽造文書，容有誤會。此外，依現存卷證，戊、
      己、庚各會復查無被告有虛列會員憑以冒標之事（台灣高
      等法院90年度上訴字第1912號判決第20頁亦認查無己、庚
      等會虛列會員之事；第20頁以下附表三未認定戊會曾以虛
      列之會員冒標之事實），自無從單依告訴人之指訴認定被
      告有公訴意旨此部分犯罪。
    (3)冒標附表三所示甲、乙、丙、丁、戊會互助會部分：
      甲乙丙丁會部分
        附表一所示甲、乙、丙、丁各互助會，均由丁○○○起
        會，由丁○○○自行主持經營、綜理會務、收受會款等
        情，業據證人丁○○○到庭證述屬實（本院96年5 月16
        日審判筆錄第17、18、20頁），如前所述。是被告縱於
        丁○○○招組甲、乙、丙、丁各會時介紹會員入會，或
        代為轉交會款，亦屬基於人情之常所為日常事務事項，
        尚難證明被告就偽造標單、冒標詐欺取款等構成要件行
        為有何犯意聯絡或行為分擔，自無從憑此遽令被告就冒
        標附表三所示甲、乙、丙、丁各互助會之事實負共犯罪
        責。本院依現存卷證及丁○○○之陳述，尚無從確信被
        告共同涉嫌此部分犯罪。
      戊會部分
        依現存卷內告訴人及被告所提出之戊會會單，及告訴人
        、證人之陳述等資料，尚無法認定被告究竟虛列並冒標
        戊會中何三人次；本院依共犯丁○○○經判決確定之全
        案卷證，亦查無其他證據足資認定被告戊○○○有冒標
        戊會互助會之犯行，此部分公訴意旨自屬無法證明（台
        灣高等法院90年度上訴字第1912號判決第21頁亦同此認
        定）。
    (4)停標後仍詐收會款：
      甲、乙、丙、丁會部分：
        附表一所示甲、乙、丙、丁各會均由丁○○○自行綜理
        會務、收受會款等情，業據證人丁○○○陳證屬實，如
        前所述，核與被告所辯相符。是依現存卷證資料，尚難
        認定被告與丁○○○就附表四所示甲、乙、丙、丁各會
        停會後續收會款之犯罪事實有何犯意聯絡或行為分擔。
        此部分犯罪事實亦屬不能證明。
      戊會部分：
        被告雖自承：戊會由其承受招組等情明確（本院96年5
        月16日審判筆錄第21頁），並有被告任戊會會首之會單
        在卷可稽（附於高院卷第43頁）。然附表四所示戊會於
        停會後仍遭續收會款之會員林鳳姿，均由丁○○○出面
        向之收取戊會會款等情，業據證人丁○○○到庭證述明
        確（本院96年3 月29日準備程序筆錄第7 頁、96年5 月
        16 日 審判筆錄第20頁），且經證人林鳳姿於偵查中陳
        稱其將戊會會款交給丁○○○等情甚詳（偵查二卷第
        127 頁）。依現存卷證資料，復查無被告就該戊會停會
        後之收款行為與丁○○○有何犯意聯絡及行為分擔之具
        體事證，自無從單以會員林鳳姿停會後仍繳款之事實，
        遽令被告就丁○○○之收款行為負共犯罪責。
      至被告擔任會首招組之己、庚二會，於84年3 月起停會
        後，被告即未自行或透過丁○○○再向己○○、乙○○
        、甲○○等會續收己會、庚會活會會款，此據證人己○○、乙○○到庭證述明確（本院96年5 月16日審判筆錄
        第6 、14、15頁），並有乙○○庭提之（被告於84年3
        月14日簽發）本票影本附於本院卷（審判筆錄後）可稽
        。足見己○○、乙○○、甲○○均知悉己、庚二互助會
        業自84年3 月起停標，乙○○、甲○○並於停會後於84
        年3 月與被告洽談和解之事，收受被告簽發之本票，依
        一般人之生活經驗，斷無於停會後仍誤認互助會繼續進
        行而遭詐欺續繳活會會款之可能。公訴人此部分公訴意
        旨，顯與證人到庭證述內容及卷存客觀事證不符，難認
        有據。
    (5)詐標王對互助會部分：
      被告戊○○○與丁○○○曾分別以自己名義及巫明霞、
        張阿玉之名義，參加王對招組之互助會，並於公訴意旨
        所示時間先後得標，且於取得王對所交付之會款後，並
        未將會款轉交給巫明霞等情，為被告所不爭，且據丁○○○於前案中供陳明確，並有會單及丁○○○向王對收
        取會款之收據附卷可憑（偵查一卷第3 至7 頁），此部
        分事實固堪認定。然證人張阿玉於偵查中所證：丁○○○原來有邀其參加王對之會，伊告訴丁○○○說伊繳不
        起會款，所以沒有答應等詞（偵二卷第126 頁），及於
        台灣高等法院90年度上訴字第1912號案件審理時證稱：
        「（王對互助會被告丁○○○有否邀你參加？）被告有
        來邀我，因我錢不夠繳，就沒參加，... 本來有說好，
        算一算錢不夠，也都沒正式標」（高院卷第112 頁）。
        足見丁○○○曾就是否參加王對互助會一事徵詢張阿玉
        之意見；至張阿玉是否曾經應允，則非未負責聯繫接洽
        之被告所能知悉，是難認被告戊○○○自始明知而有虛
        偽以張阿玉名義參加王對互助會，進而冒標之犯意聯絡
        。
      被告及丁○○○二人除各用自己名義參加一會外，並以
        「小明明」（即巫明霞）、張阿玉之名義各參加一會；
        且先後於81年9 月5 日以張阿玉之名義得標一會，81年
        11月5 日以戊○○○之名義得標一會，82年3 月5 日以
        丁○○○之名義得標一會，83年1 月5 日以巫明霞之名
        義得標一會。則被告與戊○○○二人所參加之上開四會
        ，係自開標後（除會首所收取之首會外）之第17會方全
        數得標（公訴人認係於開標後7 個月內即全部標走，尚
        有誤會）。且被告於上開四會各自得標後仍持續繳交死
        會會款予會首，直至84年7 月5 日起方拒繳會款，此據
        證人王對於偵查中陳述明確（偵一卷第34頁背面）；則
        被告與丁○○○正常繳交死會會款之期間已長達2 年有
        餘。若被告與丁○○○果有詐欺此部分互助會款之犯意
        ，衡情應可於此互助會開標後之數月即全數得標而捲款
        潛逃，甚或於83年1 月5 日得標後立即拒繳死會會款，
        而無繳納死會會款長達2 年之久迄於84年7 月5 日方拒
        絕繳付之理。是依被告與丁○○○繳納王對互助會死會
        會款之客觀情形判斷，尚難認被告有詐欺此部分互助會
        款之不法所有意圖。
      雖告訴人王對另提出丁○○○所交付案外人蔡春龍所開
        立票載發票日為84年5 月12日、票面金額為11萬2 千元
        之支票一張及其退票單為證（同偵查卷第37頁）。然此
        僅能證明丁○○○當時已因週轉不靈，會首又催款甚急
        ，方以該拒絕往來之支票交付會首王對，以拖延時日。
        尚不得以此事後之債務處理行為，證明被告與丁○○○
        於參加系爭互助會之初即有詐欺會款之不法意圖。
      又證人巫明霞雖於偵查中及本院前案審理時證稱：丁○○○並未告知以其名義參加王對之互助會，且取得王對
        所交付之會款後，亦未將會款轉交等情（偵查一卷第
        151 頁背面、本院第一卷第373 頁背面、第374 頁）。
        然被告與丁○○○自開標起均有如數繳交會款迄於84
        年7 月間，方因經濟困頓，而未繼續繳納，已如前述。
        參以：證人王對於偵查中證稱：丁○○○跟4 會，以丁○○○、戊○○○、小明明、張阿玉名義加會，... 標
        會及交會款均由丁○○○出面等語甚詳（本院第一卷第
        109 頁以下），足見此參與王對互助會之相關事宜，向
        由丁○○○出面接洽聯繫；是亦無法據證人巫明霞上開
        證詞，認定被告有明知而冒名投標之共同詐欺犯意及犯
        行。
      又廖阿盆以張阿玉、巫明霞之名義標會時，係以電話向
        王對投標等情，業經王對於偵查中證述明確（偵查一卷
        第90頁背面），則因被告或丁○○○並未冒名書寫標單
        文書，自無涉犯偽造私文書或準私文書罪之餘地（台灣
        高等法院90年度上訴字第1912號判決第21至23頁亦同此
        認定）。
  (五)綜上所述，此部分公訴意旨，依現存卷證資料，尚屬不能證
    明；然公訴意旨認此部分事實與前開起訴論罪部分有裁判上
    一罪之關係，爰均不另為無罪之諭知。
六、移送併辦（台灣台北地方法院檢察署94年度偵緝字第1904號
    ）意旨略以：被告戊○○○意圖為自己不法之所有，於82年
    間向庚○○謊稱擬召集民間互助會以籌措資金經營事業，並
    保證所經營之事業獲利豐厚且所召集之互助會絕對安全，致
    庚○○陷於錯誤而自82年4 月10日起至84年第25會停會時止
    ，交付每月3 萬元之款項，嗣竟倒會逃逸，因認被告戊○○○此倒會行為亦涉犯詐欺罪嫌。然查，被告自82年4 月10日
    起會後，尚持續經營互助會迄於84年間第25會始行停會；並
    無於收取首會會款後，立即逃逸或拒絕繳納死會會款之事。
    是依併辦之卷證資料尚無從證明被告於82年4 月10日起會之
    始，即預有詐欺首會會款之不法所有意圖；本院無從依此民
    事債務不履行之客觀事態，遽認併辦事實與起訴論罪部分有
    連續犯之關係而併予審判，應退還由檢察官另行依法處理。
據上論斷，應依刑事訴訟法第299 條第1 項前段、刑法第2 條1
項前段、第216 條、第210 條、第220 條第1 項、第339 條第1
項、第55條（想像競合犯部分）、修正前刑法第56條、第55條（
牽連犯部分）、第33條第5 款、刑法施行法第1 條之1 ，判決如
主文。
本案經檢察官林在培到庭執行職務
中　　華　　民　　國　　96　　年　　6 　　月　　15　　日
                  刑事第四庭審判長法  官   杜惠錦
                                  法  官   梁哲瑋
                                  法  官   朱瑞娟
以上正本證明於原本無異。
如不服本判決，應於判決送達後10日內，向本院提出上訴狀。
                                  書記官   賴麗容
中　　華　　民　　國　　96　　年　　6 　　月　　15　　日
附表一
┌──┬────┬────┬────┬─────┬───────────┐
│組別│會首姓名│每會金額│會員人數│起標及結束│備      註            │
│    │        │        │不含會首│（不含會頭│                      │
│    │        │        │        │錢）      │                      │
├──┼────┼────┼────┼─────┼───────────┤
│甲  │廖 美 玉│新臺幣  │三十人  │82.9.10至 │1.每月十日開標一次。  │
│    │即林廖阿│（下同）│        │85.2.10   │2.該會自八十四年三月起│
│    │盆      │二萬元  │        │          │  停標，已開標十八次。│
├──┼────┼────┼────┼─────┼───────────┤
│乙  │廖 美 玉│二萬元  │三十一人│83.7.5至  │1.每月五日開標一次。  │
│    │即林廖阿│        │        │86.1.5    │2.該會自八十四年三月起│
│    │盆      │        │        │          │  停標，已開標八次。  │
├──┼────┼────┼────┼─────┼───────────┤
│丙  │廖 美 玉│二萬元  │三十一人│83.2.20至 │1.每月二十日開標一次。│
│    │即林廖阿│        │        │8.20      │自八十四年三月起      │
│    │盆      │        │        │          │  停標，已開標十三次。│
├──┼────┼────┼────┼─────┼───────────┤
│丁  │廖 美 玉│二萬元  │三十二人│82.4.15至 │1.每月十五日開標一次。│
│    │即林廖阿│        │        │84.11.15  │2.該會自八十四年三月起│
│    │盆      │        │        │          │  停標，已開標二十三次│
│    │        │        │        │          │ 。                   │
├──┼────┼────┼────┼─────┼───────────┤
│戊  │廖 美 玉│三萬元  │三十二人│82.10.5至 │1.每月五日開標一次。  │
│    │即林廖阿│        │        │85.3.5    │2.該會自八十四年三月起│
│    │盆      │        │        │          │  停標，已開標十七次。│
├──┼────┼────┼────┼─────┼───────────┤
│己  │戊○○○│三萬元  │三十六人│81.12.15至│1.每月十五日開標一次。│
│    │        │        │        │87.4.10   │2.該會自八十四年三月起│
│    │        │        │        │          │  停標，已開標二十七次│
│    │        │        │        │          │  。                  │
├──┼────┼────┼────┼─────┼───────────┤
│庚  │戊○○○│三萬元  │八十人  │82.5.10至 │1.每月十日開標一次。另│
│    │        │        │        │87.4.10   │  每年三、六、九、十二│
│    │        │        │        │          │  月之二十五日各加標一│
│    │        │        │        │          │  次。                │
│    │        │        │        │          │2.該會自八十四年三月起│
│    │        │        │        │          │  停標，已開標二十九次│
└──┴────┴────┴────┴─────┴───────────┘
附表二
┌──┬─────────────┬───────────────┐
│組別│虛列會員之姓名及會單上編號│       備             註      │
├──┼─────────────┼───────────────┤
│ 甲 │不詳                      │因尚有部分會員無從查證是否參加│
├──┼─────────────┼───────────────┤
│ 乙 │  1 、洪雪玉              │因尚有部分會員無從查證，故虛列│
│    │  17、溫州大餛飩          │之會員可能不只洪雪玉等四人    │
│    │  18、黃美華              │                              │
│    │  27、黃毓孺              │                              │
├──┼─────────────┼───────────────┤
│ 丙 │  17、巫明霞              │因尚有部分會員無從查證，故虛列│
│    │  18、巫明霞              │之會員可能不只巫明霞等五人    │
│    │  19、施富雄              │                              │
│    │  22、黃美華              │                              │
│    │  25、洪美花              │                              │
├──┼─────────────┼───────────────┤
│ 丁 │   8、黃美華              │尚有部分會員無從查證，故虛列之│
│    │                          │會員可能不只一人              │
├──┼─────────────┼───────────────┤
│ 戊 │  15、巫明霞              │尚有部分會員無從查證，故虛列之│
│    │  16、巫明霞              │會員可能不只巫明霞等三人      │
│    │  20、史聖儀              │                              │
├──┼─────────────┼───────────────┤
│ 己 │不詳                      │因尚有部分會員無從查證是否參加│
├──┼─────────────┼───────────────┤
│ 庚 │不詳                      │因尚有部分會員無從查證是否參加│
└──┴─────────────┴───────────────┘
附表三：
甲會
┌──┬────┬───┬──────────┬───┬────────┐
│編號│被冒標會│會單上│冒標時間            │標  息│詐得活會款項    │
│    │員姓名  │號碼  │                    │      │（標金－標息）  │
│    │        │      │                    │      │×活會人數（須  │
│    │        │      │                    │      │扣除會首及死會  │
│    │        │      │                    │      │數）            │
├──┼────┼───┼──────────┼───┼────────┤
│一、│乙○○  │13.    │八十四年一月十日    │4,600 │(20,000－ 4,600)│
│    │        │      │                    │      │×14＝215600    │
├──┼────┼───┼──────────┼───┼────────┤
│二、│乙○○  │14.    │八十四年二月十日    │4,600 │(20,000－4,600) │
│    │        │      │                    │      │×13＝200200    │
├──┴────┴───┴──────────┴───┴────────┤
│按：此部份因無法得知被告冒標之時間，故以最後二會計算（活會人數最少），│
│又標息以被告所提出之會單所載標息最高者計算。                          │
│詐得活會會款總額共四十五萬五千八百元，加會頭錢六十萬元（30×20000）等 │
│於一百零五萬五千八百元。                                              │
└───────────────────────────────────┘
乙會
┌──┬────┬───┬──────────┬───┬────────┐
│編號│被冒標會│會單上│冒標時間            │標  息│詐得活會款項    │
│    │員姓名  │號碼  │                    │      │（標金－標息）  │
│    │        │      │                    │      │×活會人數（須  │
│    │        │      │                    │      │扣除會首及死會  │
│    │        │      │                    │      │數及虛列會員）  │
├──┼────┼───┼──────────┼───┼────────┤
│一、│洪雪玉  │1.    │八十四年一月五日    │5,100 │(20,000－ 5,100 │
│    │        │      │                    │      │×22＝327800    │
├──┼────┼───┼──────────┼───┼────────┤
│二、│張月禎  │8.    │八十四年三月五日    │5,000 │(20,000－5,000) │
│    │        │      │                    │      │×20＝300000    │
├──┼────┼───┼──────────┼───┼────────┤
│三、│陳郁婷  │13.    │八十四年二月五日    │5,500 │(20,000－5,500) │
│    │        │      │                    │      │×21＝304500    │
├──┼────┼───┼──────────┼───┼────────┤
│四、│傅秀英  │    │八十三年十月五日    │5,000 │(20,000－5,000) │
│    │        │      │                    │      │×25＝375000    │
├──┴────┴───┴──────────┴───┴────────┤
│詐得活會會款總額共一百三十萬七千三百元，加會頭錢五十六萬元（28×20000 │
│）計一百八十六萬七千三百元。                                          │
└───────────────────────────────────┘
丙會
┌──┬────┬───┬──────────┬───┬────────┐
│編號│被冒標會│會單上│冒標時間            │標  息│詐得活會款項    │
│    │員姓名  │號碼  │                    │      │（標金－標息）  │
│    │        │      │                    │      │活會人數（須    │
│    │        │      │                    │      │扣除會首及死會  │
│    │        │      │                    │      │數及虛列會員）  │
├──┼────┼───┼──────────┼───┼────────┤
│一、│劉美玲  │7.    │八十三年十二月二十日│9,000 │(20,000－ 9,000 │
│    │        │      │                    │      │×21＝231000    │
├──┼────┼───┼──────────┼───┼────────┤
│二  │林貞儀  │    │八十三年九月二十日  │7,000 │(20,000－7,000) │
│    │        │      │                    │      │×20＝260000    │
├──┼────┼───┼──────────┼───┼────────┤
│三  │洪美花  │    │八十三年二月二十日  │5,100 │(20,000－5,100) │
│    │        │      │                    │      │×27＝402300    │
├──┴────┴───┴──────────┴───┴────────┤
│詐得活會會款總額共八十九萬三千三百元，加會頭錢五十四萬元（27×20000） │
│，共計一百四十三萬三千三百元。                                        │
└───────────────────────────────────┘
丁會
┌──┬────┬───┬──────────┬───┬────────┐
│編號│被冒標會│會單上│冒標時間            │標  息│詐得活會款項    │
│    │員姓名  │號碼  │                    │      │（標金－標息）  │
│    │        │      │                    │      │×活會人數（須  │
│    │        │      │                    │      │扣除會首及死會  │
│    │        │      │                    │      │數及扣除虛列人數│
│    │        │      │                    │      │）              │
├──┼────┼───┼──────────┼───┼────────┤
│一、│李至賢  │6.    │八十四年一月十五日  │7200  │(20,000－ 0000) │
│    │        │      │                    │      │×10＝128000    │
├──┼────┼───┼──────────┼───┼────────┤
│二  │美  玲  │    │八十三年五月十五日  │8300  │(20,000－0000)  │
│    │        │      │                    │      │×18＝210600    │
├──┼────┼───┼──────────┼───┼────────┤
│三  │易  換  │    │八十二年九月十五日  │7000  │(20,000－0000)  │
│    │        │      │                    │      │×26＝338000    │
├──┼────┼───┼──────────┼───┼────────┤
│四  │柯麗琴  │    │八十二年四月十五日  │4500  │(20,000－0000)  │
│    │        │      │                    │      │×31＝480500    │
├──┴────┴───┴──────────┴───┴────────┤
│詐得活會會款總額共一百一十五萬七千一百元，加會頭錢六十二萬元（31×200 │
│00），共計一百二十一萬九千一百元。                                    │
└───────────────────────────────────┘
己會
┌──┬────┬───┬──────────┬───┬────────┐
│編號│被冒標會│會單上│冒標時間            │標  息│詐得活會款項    │
│    │員姓名  │號碼  │                    │      │（標金－標息）  │
│    │        │      │                    │      │×活會人數（須  │
│    │        │      │                    │      │扣除會首及死會  │
│    │        │      │                    │      │數）            │
├──┼────┼───┼──────────┼───┼────────┤
│一、│辛○○  │2.    │八十三年七月十五日  │18500 │(30,000－ 00000)│
│    │        │      │                    │      │×17＝195500    │
├──┼────┼───┼──────────┼───┼────────┤
│二、│辛○○  │3.    │八十三年十一月十五日│12600 │(30,000－00000) │
│    │        │      │                    │      │×13＝226200    │
├──┼────┼───┼──────────┼───┼────────┤
│三、│肯利公司│4.    │八十三年四月十五日  │17000 │(30,000－00000) │
│    │        │      │                    │      │×20＝260000    │
├──┼────┼───┼──────────┼───┼────────┤
│四、│廖鳳蘭  │5.    │八十二年十月十五日  │11600 │(30,000－00000) │
│    │        │      │                    │      │×26＝478400    │
├──┼────┼───┼──────────┼───┼────────┤
│五、│易淑華  │6.    │八十三年十二月十五日│12600 │(30,000－00000) │
│    │        │      │                    │      │×12＝208800    │
├──┼────┼───┼──────────┼───┼────────┤
│六、│百陞公司│7.    │八十四年一月十五日  │12600 │(30,000－00000) │
│    │        │      │                    │      │×11＝191400    │
├──┼────┼───┼──────────┼───┼────────┤
│七、│張阿玉  │13.    │八十二年九月十五日  │8100  │(30,000－0000)  │
│    │        │      │                    │      │×27＝591300    │
├──┼────┼───┼──────────┼───┼────────┤
│八、│秋乃華  │    │八十二年八月十五日  │8900  │(30,000－0000)  │
│    │        │      │                    │      │×28＝590800    │
├──┴────┴───┴──────────┴───┴────────┤
│詐得活會會款總額共二百七十四萬二千四百元                              │
│                                                                      │
└───────────────────────────────────┘
庚會
┌──┬────┬───┬──────────┬───┬────────┐
│編號│被冒標會│會單上│冒標時間            │標  息│詐得活會款項    │
│    │員姓名  │號碼  │                    │      │（標金－標息）  │
│    │        │      │                    │      │×活會人數（須  │
│    │        │      │                    │      │扣除會首及死會  │
│    │        │      │                    │      │數）            │
├──┼────┼───┼──────────┼───┼────────┤
│一、│張豊榮  │7.    │八十二年六月二十五日│13600 │(30,000－00000) │
│    │        │      │                    │      │×79＝0000000   │
├──┼────┼───┼──────────┼───┼────────┤
│二  │己○○  │12.    │八十二年十月十日    │15200 │(30,000－00000) │
│    │        │      │                    │      │×75＝0000000   │
├──┼────┼───┼──────────┼───┼────────┤
│三  │鄭桂鳳  │    │八十三年八月十日    │17000 │(30,000－00000) │
│    │        │      │                    │      │×65＝845000    │
├──┼────┼───┼──────────┼───┼────────┤
│四  │李志明  │    │八十三年十月十日    │18500 │(30,000－00000) │
│    │        │      │                    │      │×63＝724500    │
├──┴────┴───┴──────────┴───┴────────┤
│詐得活會會款總額共三百九十七萬五千一百元                              │
│                                                                      │
└───────────────────────────────────┘
附表四：
┌──────┬───────┬───────┬───────┬───────┬────────┐
│            │84年3 月      │84年4 月      │84年5月       │84年6月       │84年7、8月      │
├──────┼───────┼───────┼───────┼───────┼────────┤
│甲會        │己○○（2 會）│劉美霞        │              │              │                │
│（20,000元）│郭芳蘭        │游秀娥（2 會）│              │              │                │
│            │郭束敏        │              │              │              │                │
│            │郭束玫        │              │              │              │                │
│            │蔡安芬        │              │              │              │                │
│            │王對          │              │              │              │                │
│            │乙○○（2 會）│              │              │              │                │
│            │劉美霞        │              │              │              │                │
│            │游秀娥（2 會）│              │              │              │                │
├──────┼───────┼───────┼───────┼───────┼────────┤
│乙會        │己○○（2 會）│劉美霞        │林鳳姿        │甲○○        │甲○○          │
│（20,000元）│郭芳芬（2 會）│游秀娥（2 會）│甲○○        │              │                │
│            │郭束敏        │林鳳姿        │              │              │                │
│            │蔡安芬        │甲○○        │              │              │                │
│            │乙○○        │              │              │              │                │
│            │劉美霞        │              │              │              │                │
│            │游秀娥（2 會）│              │              │              │                │
│            │林鳳姿        │              │              │              │                │
│            │甲○○        │              │              │              │                │
├──────┼───────┼───────┼───────┼───────┼────────┤
│丙會        │乙○○（2 會）│              │              │              │                │
│（20,000元）│              │              │              │              │                │
├──────┼───────┼───────┼───────┼───────┼────────┤
│丁會        │乙○○（2 會）│              │              │              │                │
│（20,000元）│黃趙瑩        │              │              │              │                │
├──────┼───────┼───────┼───────┼───────┼────────┤
│戊會        │林鳳姿        │林鳳姿        │林鳳姿        │              │                │
│（30,000元）│              │              │              │              │                │
├──────┼───────┼───────┼───────┼───────┼────────┤
│己會        │己○○        │甲○○        │甲○○        │甲○○        │甲○○          │
│（30,000元）│乙○○        │              │              │              │                │
│            │甲○○        │              │              │              │                │
├──────┼───────┼───────┼───────┼───────┼────────┤
│庚會        │己○○        │甲○○        │甲○○        │甲○○        │甲○○          │
│（30,000元）│乙○○        │              │              │              │                │
│            │甲○○        │              │              │              │                │
└──────┴───────┴───────┴───────┴───────┴────────┘
